【裁判字號】    92,判,121
【裁判日期】    920129
【裁判案由】    綜合所得稅
【裁判全文】
最  高  行  政  法  院  判  決                    九十二年度判字第一二一號
    上  訴  人  甲○○
    被 上訴 人  財政部高雄市國稅局
    代  表  人  乙○○
右當事人間因綜合所得稅事件，上訴人對於中華民國九十年十一月二十三日高雄高等
行政法院九十年度訴字第一五四八號判決，提起上訴，本院判決如左：
    主  文
上訴駁回。
上訴審訴訟費用由上訴人負擔。
    理  由
一、本件上訴人在原審起訴意旨略以：被上訴人以上訴人辦理八十七年度綜合所得稅
    結算申報時，未將其配偶之所得計新台幣（以下同）五二二、○六九元合併申報
    ，違反所得稅法第十五條規定，除依法核定上訴人應補徵稅額一九、一三八元外
    ，並按漏稅額處一倍之罰鍰計一九、一○○元（計至百元止），上訴人不服，就
    罰鍰部分循序提起本件行政訴訟。緣八十七年綜合所得稅申報時，上訴人至被上
    訴人所屬三民稽徵所委請所內服務人員核算申報，經核算結果認以夫妻分開申報
    較為有利。豈料卻接獲被上訴人通知補稅及罰鍰處分。惟上訴人因不懂繁雜之稅
    務，歷年皆委請稅務單位之服務人員核報，當不應為申報涉有過失，財政部對於
    該司法院釋字第二七五號解釋意旨顯有誤會。關於被上訴人補繳本稅稅款之通知
    ，上訴人業於履行期內立即依規定完納，惟罰鍰部分未予百姓改正之機會，逕予
    科罰，縱非屬違法，究其不合目的性及最後手段性，處分顯為不當。原處分及訴
    願決定就前述各節，未詳加審酌，顯屬違誤，請判決撤銷原處分、訴願決定等語
    。
二、被上訴人則以：按「納稅義務人之配偶，及合於第十七條規定得申報減除扶養親
    屬免稅額之受扶養親屬，有前條各類所得者，應由納稅義務人合併報繳。納稅義
    務人之配偶得就其薪資所得分開計算稅額，由納稅義務人合併報繳。」、「納稅
    義務人已依本法規定辦理結算申報，但對依本法規定應申報課稅之所得額有漏報
    或短報情事者，處以所漏稅額兩倍以下之罰鍰。」分別為所得稅法第十五條第一
    項、第二項前段及第一百十條第一項所明定。又夫妻分別申報且申報書配偶欄內
    互不填載，以規避累進稅負，自已構成違法責任，行政法院六十四年度判字第七
    二七號判例可資參照。本件上訴人與其配偶郭顏蕊於辦理八十七年度綜合所得稅
    結算申報時，分別填寫兩份申報書申報，且申報書內配偶欄互不填載，核與前揭
    所得稅法第十五條規定夫妻所得應合併報繳不符，且其分開申報之行為縱非故意
    ，亦難辭過失之責，參諸司法院釋字第二七五號解釋意旨，仍應處罰，原核定補
    徵稅額一九、一三八元，並按漏稅額一九、一三八元處以一倍之罰鍰一九、一○
    ○元（計至百元止），揆諸首揭稅法規定暨行政法院判例意旨，洵無不合。上訴
    人雖稱委由服務人員填寫申報書，惟其申報內容係經其過目無訛後應允蓋章，其
    效力及於其本人，不得以僅形式意義而為卸責之辭。再者上訴人雖自稱不懂稅法
    之規定，而致以為採配偶分開申報較有利，然依前揭稅法規定僅得就納稅義務人
    之配偶薪資所得分開計算稅額，再由納稅義務人合併報繳，此一規定自七十八年
    起即已實施，而上訴人以不懂稅法規定而稱無過失責任，核無足採，請予駁回。
    依據上訴人八十七年度綜合所得稅結算申報書資料所載，納稅義務人本人姓名、
    國民身分證統一編號、出生年次、申報時戶籍地及扶養親屬等欄應屬上訴人自行
    填寫或蓋章，其餘資料方是被上訴人提供代填服務之工讀生填寫，是上訴人已先
    將其及配偶資料分開填報，而服務之工讀生則是將所得資料及相關稅額計算填入
    ；故上訴人訴稱係由被上訴人服務人員將其與其配偶分開填寫，應非事實。而所
    代為填寫之申報書，仍須經申報人過目無訛應允蓋章，才由其持往收件處申報，
    故應有視同納稅義務人自行填寫申報之效力，不能因而將違反納稅義務之責任歸
    咎於代填人員。綜上，原處分及訴願決定應無違誤等語資為抗辯。
三、原審斟酌全辯論意旨及調查證據之結果，以：按「納稅義務人之配偶，及合於第
    十七條規定得申報減除扶養親屬免稅額之受扶養親屬，有前條各類所得者，應由
    納稅義務人合併報繳。納稅義務人之配偶得就其薪資所得分開計算稅額，由納稅
    義務人合併報繳。」、「納稅義務人已依本法規定辦理結算申報，但對依本法規
    定應申報課稅之所得額有漏報或短報情事者，處以所漏稅額兩倍以下之罰鍰。」
    分別為行為時所得稅法第十五條第一項、第二項前段及第一百十條第一項所明定
    。又夫妻分別申報且申報書配偶欄內互不填載，以規避累進稅負，自已構成違法
    責任，最高行政法院六十四年度判字第七二七號著有判例。經查本件上訴人與其
    配偶郭顏蕊於辦理八十七年度綜合所得稅結算申報時，分別填寫兩份申報書申報
    ，且申報書內配偶欄互不填載等情，有上訴人與其配偶郭顏蕊八十七年度綜合所
    得稅結算申報書影本附於原處分卷足稽，且為兩造所不爭執，洵堪真實。上訴人
    雖不否認上情，惟訴稱其係依往例，至被上訴人所屬三民稽徵所委請所內服務人
    員核算申報，經核算結果認以夫妻分開申報較為有利，爰以夫妻分開申報方式完
    成申報，並非故意不申報云云。然查夫妻申報綜合所得稅理應合併申報，納稅義
    務人僅得就其配偶薪資所得分開計算稅額，由納稅義務人擇其較有利之計算方式
    計算稅額，此觀首揭所得稅法第十五條規定自明。被上訴人所屬三民稽徵所服務
    人員，實無告知上訴人夫妻得分開申報之理。又稽徵機關服務處人員通常服務項
    目為替納稅義務人試算「合併計稅」抑或「分開計稅」何者有利，上訴人所稱其
    委請被上訴人所屬三民稽徵所服務人員核算，經核算結果認以夫妻分開申報較為
    有利，顯係將服務人員告知得「分開計稅」誤為得「分開申報」之故，上訴人所
    稱服務人員告知其「分開申報」即屬誤會，委不足採。抑且本件八十七年度綜合
    所得稅結算申報書內，基本資料中納稅義務人本人姓名、國民身分證統一編號、
    出生年次、申報時戶籍地及扶養親屬項目之填載均係上訴人所為，其餘部分始為
    被上訴人所屬三民稽徵所服務人員代為填寫，此觀上述八十七年度綜合所得稅結
    算申報書內二種筆跡足以佐證；而同年度上訴人配偶之申報書，基本資料中納稅
    義務人本人姓名、國民身分證統一編號、出生年次、申報時戶籍地等項目，亦係
    上訴人親自黏貼，其餘部分始為被上訴人所屬三民稽徵所服務人員代為填寫，此
    亦為上訴人所是認，洵堪認定確係出於上訴人己意分開申報，殆無疑義。系爭八
    十七年度綜合所得稅結算申報書既為上訴人決定分開申報，被上訴人所屬服務人
    員顯僅依上訴人意思代為填寫完成，形同上訴人之手足，尚非有為上訴人作成分
    開申報決定之情事。再者系爭申報書經被上訴人所屬服務人員填寫完成，其填寫
    內容乃經上訴人過目無訛後應允蓋章，上訴人自不能諉為不知，上訴人首揭主張
    即有誤會，委不足採。次按「人民違反法律上之義務而應受行政罰之行為，法律
    無特別規定時，雖不以出於故意為必要，仍須以過失為其責任條件。但應受行政
    罰之行為，僅須違反禁止規定或作為義務，而不以發生損害或危險為其要件者，
    推定為有過失，於行為人不能舉證證明自己無過失時，即應受處罰。」業經司法
    院釋字第二七五號解釋在案。查上訴人與其配偶郭顏蕊於辦理八十七年度綜合所
    得稅結算申報時，既分別提出兩份申報書，且申報書內配偶欄互不填載，上訴人
    縱無故意違反夫妻合併申報之意義，亦難辭過失之責。依前揭司法院釋字第二七
    五號解釋，上訴人即應受罰。上訴人主張並無故意、過失，應不受罰云云，尚不
    足採。綜上所述，上訴人違章事證成立，被上訴人按漏稅額處一倍之罰鍰計一九
    、一○○元（計至百元止），於法並無不合，因將原決定及原處分均予維持，駁
    回上訴人之訴。
四、按「納稅義務人之配偶，及合於第十七條規定得申報減除扶養親屬免稅額之受扶
    養親屬，有前條各類所得者，應由納稅義務人合併報繳。納稅義務人之配偶得就
    其薪資所得分開計算稅額，由納稅義務人合併報繳。」為所得稅法第十五條第一
    項、第二項前段所明定。又夫妻申報所得，依前揭稅法規定僅得就納稅義務人之
    配偶薪資所得分開計算稅額，再由納稅義務人合併報繳，此一規定自七十八年起
    即已實施，故原判決以：被上訴人所屬三民稽徵所服務人員，實無告知上訴人夫
    妻得分開申報之理。又稽徵機關服務處人員通常服務項目為替納稅義務人試算「
    合併計稅」抑或「分開計稅」何者有利，上訴人所稱其委請被上訴人所屬三民稽
    徵所服務人員核算，經核算結果認以夫妻分開申報較為有利，顯係將服務人員告
    知得「分開計稅」誤為得「分開申報」之故，上訴人所稱服務人員告知其「分開
    申報」即屬誤會，委不足採等情。足見原判決敘明其認定理由甚詳，核屬其認定
    事實取捨證據之職權行使，並無違誤。上訴意旨猶以其係依被上訴人所僱之人之
    行政指導而申報，並無過失云云，加以爭執，自無可採。次查上訴人與其配偶郭
    顏蕊於辦理八十七年度綜合所得稅結算申報時，既分別提出兩份申報書，且申報
    書內配偶欄互不填載，原判決認定上訴人縱無故意違反夫妻合併申報之意義，亦
    難辭過失之責，核與司法院釋字第二七五號解釋意旨無違。上訴人仍執詞以原判
    決對該號解釋意旨適用不當或有判決理由矛盾之違誤，核無足採。綜上；原審斟
    酌全辯論意旨及調查證據之結果，將原決定及原處分關於罰鍰部分均予維持，駁
    回上訴人之訴，核無違誤。上訴論旨，仍執前詞，指摘原判決違誤，求予廢棄，
    難認有理由，應予駁回。
據上論結，本件上訴為無理由，爰依行政訴訟法第二百五十五條第一項、第九十八條
第三項前段，判決如主文。
中    華    民    國    九十二      年      一        月      二十九    日
                    最 高 行 政 法 院  第 一 庭
                                審 判 長 法  官      黃  綠  星
                                         法  官      黃  合  文
                                         法  官      蔡  進  田
                                         法  官      黃  璽  君
                                         法  官      廖  宏  明
右  正  本  證  明  與  原  本  無  異
                                         法院書記官  彭  秀  玲
中    華    民    國    九十二      年      一        月    二十九      日


司法院資訊處製作；財團法人民間司法改革基金會備份。
